【裁判字號】    99,訴,506
【裁判日期】    990521
【裁判案由】    返還買賣價金
【裁判全文】
臺灣臺北地方法院民事判決               99年度訴字第506號
原      告  乙○○
訴訟代理人  曹肇揆律師
被      告  庚○○
            己○○
共      同
訴訟代理人  陳俊宏律師
被      告  戊○○
            信義房屋仲介股份有限公司
法定代理人  甲○○
被      告  安信建築經理股份有限公司
法定代理人  丁○○
上二人共同
訴訟代理人  丙○○
上列當事人間返還買賣價金事件，本院於民國99年4月29日言詞
辯論終結，判決如下：
    主  文
原告之訴及假執行之聲請均駁回。
訴訟費用由原告負擔。
    事實及理由
壹、程序部分：
一、本件被告戊○○經合法通知，未於最後言詞辯論期日到場，
    核無民事訴訟法第386條所列各款情形，爰依原告之聲請，
    由其一造辯論而為判決。
貳、實體部分：
一、原告起訴主張：
  (一)被告信義房屋仲介股份有限公司（下稱被告信義房屋公司）
    八德光復分店之營業員即被告戊○○為原告之表妹夫，原告
    於民國98年7月20日經被告戊○○居間仲介購買被告庚○○
    、己○○共有之坐落臺北市○○區○○段3小段第67 8地號
    土地及其上第1179建號即門牌號碼臺北市○○路○段36巷18
    號4樓暨頂樓加蓋未辦保存登記之房屋（下稱系爭房地），
    原告當時係經被告戊○○之鼓吹遊說、人情壓力（係原告之
    表妹夫）及欺罔唬弄下，在被告戊○○電話告知出售房屋訊
    息時起前後不及半日之短時間內，且未陪同前往實地觀看房
    屋現狀之情形下，即前往信義地政士聯合事務所簽訂購買上
    揭房地之不動產買賣契約書（下稱系爭不動產買賣契約書）
    ，並給付簽約款計新臺幣（下同）107萬元、仲介費10萬元
    整，復開立票號THNO.33796、面額753萬元之本票1紙（下稱
    系爭753萬元本票）供作擔保等，均交由代辦履約保證之被
    告安信建築經理股份有限公司（下稱被告安信建經公司）收
    執；原告另於簽約後，因被告戊○○要求於不得已之情況下
    給付所謂特別服務酬謝金5萬元予被告戊○○，並交付仲介
    費尾款7500元予被告戊○○代收。原告於簽約後翌日（21日
    ）即要求被告戊○○帶往看屋，遭被告戊○○一再藉詞推託
    而未能成行，且被告庚○○未依系爭買賣契約書第17條第10
    項「賣方至遲應於98年7月22日前補齊土地建物所有權狀正
    本及印鑑證明予信義地政士；以確認賣方之代理人為有權代
    理」之約定，於98年7月22日補齊系爭房地所有權狀正本及
    印鑑證明予信義地政士，以確認其為有權代理，原告乃於98
    年7月22日以尚在系爭契約之審閱期間內及被告庚○○、己○○未依約於期限內補齊文件顯已違約為由，依系爭買賣契
    約第10條第1項第2款、第17條第9項、第10項、民法第255條
    之規定，以98年7月22日臺北北門郵局第3649號存證信函向
    被告庚○○、己○○為解除系爭買賣契約之意思表示，再於
    98年7月28日以臺北公館郵局第254號存證信函、於98年7月
    29日以臺北汀州路郵局第155號存證信函、98年8月3日以臺
    北北門郵局第387號存證信函向被告信義房屋公司、安信建
    經公司表明業已解除系爭買賣契約，請求返還前揭簽約金、
    仲介費、本票及違約賠償，又於98年9月1日委請人禾法律事
    務所以禾託字第098081號函請求被告庚○○、己○○、戊○○、信義房屋公司、安信建經公司應返還前揭簽約金、仲介
    費、本票及違約賠償，詎未獲置理。
  (二)經查，系爭買賣契約既經原告合法解除，被告庚○○、己○○應返還簽約金107萬元及前揭本票，被告安信公司為保管
    人，應與其負連帶返還責任，被告庚○○、己○○並應依系
    爭買賣契約第10條第1項第2款「經買方書面通知限期催告後
    仍無故不履行時，買方得解除本買賣契約，且賣方應將買方
    已付款項加倍返還予買方，作為違約賠償」之約定連帶給付
    違約金107萬元。又系爭買賣未媒介成立，被告信義房屋無
    理由請求仲介報酬10 萬元，原告於系爭買賣契約簽約當日
    ，即以簽發支票給付10 萬元仲介費並由被告安信建經公司
    代為收受，且於98年7月23日匯入被告信義房屋公司銀行帳
    戶，是認被告安信建經公司為該筆仲介費之保管人，應與被
    告信義房屋公司負連帶返還責任。又查，原告係遭被告戊○○鼓吹謂系爭房屋共隔6間套房，已有5戶出租，月入高達5
    萬元以上，僅需自備款3成，保證銀行貸款7成，於其欺罔唬
    弄下，於短短半日期間且未帶同實際前往看屋之情況下，簽
    訂系爭買賣契約，並給付簽約金、仲介費，復簽發系爭753
    萬元本票，被告戊○○並於簽約當晚臨時強要原告給付所謂
    特別服務酬謝金5萬元，並以「代被告信義房屋公司收取仲
    介費尾款」為幌，要求原告給付7500元仲介費尾款，然事後
    未將之轉交予被告信義房屋公司，而據為己有，被告就特別
    服務酬謝金5萬元係以詐欺行為取得，就仲介費尾款7500元
    部分則係涉犯侵占，均屬因執行職務不法侵害原告權利，被
    告戊○○、信義房屋公司應依民法第184條第1項前段、第18
    8條第1項前段之規定，連帶賠償原告5萬7500元。
  (三)為此聲明：
    1.被告庚○○、己○○及安信建經公司應連帶給付原告107
      萬元，並自98年11月4日起至清償日止，按週年利率5% 計
      算之利息。
    2.被告庚○○、己○○應連帶給付原告107萬元，並自98年
      11月4日起至清償日止，按週年利率5%計算之利息。
    3.被告信義房屋公司、安信建經公司應連帶給付原告10萬元
      ，並自98年11月4日起至清償日止，按週年利率5%計算之
      利息。
    4.被告戊○○、信義房屋公司應連帶給付原告5萬7500元，
      並自98年11月4日起至清償日止，按週年利率5%計算利息
      。
    5.被告庚○○、己○○及安信建經公司應連帶返還原告於98
      年7月20日簽發系爭753萬元本票。
    6.前1至4項請求，願供擔保，請准宣告假執行。
二、被告庚○○、己○○抗辯略以：
  (一)原告於98年7月22日臺北北門郵局第3649號存證信函所為解
    除契約之意思表示應屬無效。經查，系爭不動產買賣契約書
    第17條第10項約定「賣方至遲應於98年7月22日前補齊土地
    所有權狀正本及印鑑…未能於上述期限完成，買方得向賣方
    代理人比照合約書第十條規範請求損害賠償」，而系爭不動
    產買賣契約書第10條第1項第2款復約定「經買方書面通知限
    期催告後仍無故不履行時，買方得解除本買賣合約，且賣方
    應將買方已付款項加倍返還予買方，作為違約賠償」，本件
    賣方補齊文件期限末日為98年7月22日，原告98年7月22日寄
    發臺北北門郵局第3649號存證信函係在賣方履行期限末日，
    當日尚未逾期，並不符合「賣方未依契約履行」之條件，原
    告於當日所發之存證信函自不可能發生催告或解除契約之效
    力，且觀之原告所寄發98年7月22日臺北北門郵局第3649 號
    存證信函內容中並無任何有關「限期賣方幾日內依約履行補
    正文件」之記載，而係主張依消費者保護法規定解除不動產
    買賣合約，自不符合限期催告履行之條件，且被告庚○○、
    己○○已於98年8月3日補齊系爭不動產買賣契約書第17條第
    10項所定土地建物所有權狀正本及印鑑證明，而系爭不動產
    買賣契約書第17條第10項約定之土地建物所有權狀正本及印
    鑑證明固為完成買賣契約所須，但依雙方約定若未按期履行
    仍應限期催告，且依本件不動產買賣之性質，並無未於98年
    7月22日前補齊文件即不能達到契約目的之情形是，原告另
    主張依民法第255條規定得不經催告而解除契約，於法亦有
    不符。原告既未合法解除不動產買賣合約，其要求被告返還
    簽約金107萬元自無理由，且被告庚○○、己○○並未持有
    系爭753萬元本票亦無從返還本票。再者，系爭不動產買賣
    契約書第10條第1項第2款固約定「買方為限期催告後(賣方)
    仍無故不履行時，買方得解除契約，賣方應依買方已付款項
    加倍返還買方，作為違約賠償」等語，然被告庚○○、己○○已於98年8月3日補齊土地建物所有權狀正本及印鑑證明，
    且原告並未限期催告，已如前述，原告自不得主張依系爭買
    賣契約書第10條第1項第2款之約定，請求違約賠償。退而言
    之，若認原告解除契約合法，惟原告並無受有任何具體損失
    ，系爭不動產買賣契約書所定加倍賠償之約定，自屬太高，
    應予減免。
  (二)為此聲明：
    1.原告之訴及假執行之聲請均駁回。
    2.如受不利判決，願供擔保，請准宣告免為假執行。
三、被告戊○○未於最後言詞辯論期日到場，據其前言詞辯論所
    為之聲明及陳述如下：
  (一)被告戊○○居間原告及被告庚○○、己○○完成系爭房地買
    賣，原告為被告配偶之表姊，故於買賣雙方簽立買賣契約書
    後，主動表示欲贈與五萬元紅包予被告戊○○，被告戊○○
    基於公司規定曾加以拒絕，但原告表示兩人為姻親關係，甚
    至表示：「姐姐感謝弟弟的服務，給一個紅包有何不可」等
    語，被告因而同意收取該筆5萬元紅包，被告戊○○另已將
    原告所交付仲介費尾款7500元轉交予被告信義房屋公司；原
    告指稱係受被告戊○○唬弄，而草率簽約，然查，原告原擬
    以1100萬元購買系爭房屋，而原告簽立斡旋金契約時，被告
    戊○○身為專業經紀人員，均依法及公司規定，提供系爭房
    屋之不動產說明書供原告閱覽，原告並簽名確認已知悉其中
    之注意事項，嗣後被告因與原告有姻親關係，遂於偕同原告
    帶看系爭房屋後，主動安排原告與屋主面談，最終簽立買賣
    契約書，成交價為1075萬元，遠低於原告當時之出價。足見
    被告戊○○不僅無原告指稱之『唬弄』情事，更基於私情維
    護原告權益，而原告既非草率與賣方簽立買賣契約，則契約
    效力無庸置疑。準此，被告戊○○並無原告所指稱詐欺、侵
    占之不法行為，原告依侵權行為法律關係，訴請被告戊○○
    及信義房屋公司負連帶賠償責任，顯屬失據。
  (二)為此聲明：
    1.原告之訴及假執行之聲請均駁回。
    2.如受不利判決，願供擔保，請准宣告免為假執行。
四、被告信義房屋公司、安信建經公司抗辯略以：
  (一)關於原告訴請被告信義房屋公司、安信建經公司連帶返還10
    萬元乙節，按，被告信義房屋公司居間仲介原告與賣方庚○○、己○○就系爭不動產簽定買賣契約書，已完成居間工作
    ，是以原告依約給付居間報酬即仲介服務費予被告信義房屋
    公司，其支付方式係以匯款方式存入安信建經之銀行帳戶，
    且縱令本件賣方未如期交付，應係給付遲延問題，原告是否
    得以解約，恐仍有法律上之疑義，退萬步言之，縱認原告已
    為解除系爭買賣契約之意思表示，惟其所持解約事由並非可
    歸責於被告信義房屋公司，依最高法院49年度台上字第1646
    號判例之「居間人於契約因其媒介而成立時，即得請求報酬
    ，其後契約因故解除，於其所得報酬並無影響」見解，原告
    不得請求返還仲介費用10萬元。
  (二)關於原告訴請被告安信建經公司及庚○○、己○○應連帶返
    還原告107萬元乙節。按，被告安信建經公司係受原告（即
    買受人）及被告庚○○、己○○（即出賣人）雙方委任辦理
    履約保證事宜，買賣雙方同意將買賣價金由被告信義房屋公
    司代為經收保管，並由被告信義房屋公司依據買賣契約之約
    定或雙方之合意辦理出款事宜，直至完成專戶結清出款或履
    行保證責任時止，是以被告安信建經公司係居於保管人之地
    位代為經收保管買賣價金，關於價金出款事宜悉依買賣契約
    之約定或買賣雙方之合意。現原告既認已為解除買賣契約之
    意思表示，進而訴請返還買賣價金，則被告安信建經公司自
    當依本件訴訟結果而定出款事宜。原告認為被告安信建經公
    司應與被告庚○○、己○○就買賣價金負連帶給付責任，實
    屬誤解。
  (三)關於原告訴請被告戊○○、信義房屋公司應依民法第184條
    第1項前段、第188條第1項前段之規定，連帶賠償原告5萬75
    00元之部分，經查，特別服務酬謝金5萬元係原告主動贈與
    予被告戊○○，被告戊○○並無對之施用任何詐術，另被告
    戊○○代為收受之7500元，實屬被告信義房屋公司應得之仲
    介費尾款，被告戊○○已將之如數交付予被告信義房屋公司
    ，自無原告所稱侵占情事，被告戊○○既無原告所指稱詐欺
    、侵占之不法行為，則原告依侵權行為法律關係，訴請被告
    戊○○及信義房屋公司負連帶賠償責任，顯屬失據。
  (四)為此聲明：
    1.原告之訴及假執行之聲請均駁回。
    2.如受不利判決，願供擔保，請准宣告免為假執行。
五、被告信義房屋公司八德光復分店之營業員即被告戊○○為原
    告之表妹夫，原告於98年7月20日經被告戊○○居間仲介購
    買被告庚○○、己○○共有之系爭房地，由被告庚○○兼己○○代理人與原告簽訂不動產買賣契約書，約定買賣價金為
    1075萬元，原告於簽約時交付簽約款107萬元、仲介費10萬
    元，另簽發系爭753萬元本票作為擔保，均由被告安信建經
    公司收執，原告另給付被告戊○○特別服務酬謝金5萬元及
    收仲介費尾款7500元；而被告庚○○、己○○依系爭買賣契
    約第17條第10項之約定，至遲應於98年7月22日補齊土地、
    建物所有權狀正本及印鑑證明予信義地政士，逾期原告得依
    第10條請求損害賠償，被告庚○○、己○○陸續補提文件，
    最後於98年8月3日補齊；原告於98年7月22日寄發臺北北門
    郵局第3649號存證信函予被告庚○○、己○○、戊○○、信
    義房屋，以未看系爭房屋全貌、賣方未提供權狀資料、地價
    稅單、房屋稅單及未給予原告合理審閱期間為由，為解除系
    爭買賣契約之意思表示，該存證信函於98年7月22日送達；
    原告又於98年7月28日寄發臺北公館郵局第254號存證信函予
    被告安信公司，以未看系爭房屋全貌、賣方未提供權狀資料
    、地價稅單、房屋稅單及未給予原告合理審閱期間，及賣方
    未依系爭買賣契約第17條第10項於98年7月22日前補齊文件
    確認賣方代理人為有權代理為由，為解除契約並請求返還價
    金之意思表示，該存證信函於98年7月28日送達；原告另於
    98年7月29日寄發臺北汀州郵局第155號存證信函予被告信義
    房屋、戊○○、庚○○、己○○，主張被告戊○○於執行業
    務過程未提供不動產說明書、未帶看系爭房屋全貌、未提供
    所有文件，已違反誠意告知與交易公平性，原告已於98 年7
    月22日寄發存證信函依消費者保護法於合理審閱期間內解除
    系爭買賣契約，系爭買賣契約已合法解除並請求返還價金，
    該存證信函於98年7月29日送達；原告於98年8月3日寄發臺
    北北門郵局第3873號存證信函予被告信義房屋、戊○○、安
    信建經公司，該存證信函於98年8月4日送達；原告委請台德
    法律事務所於98年8月6日以台字第806號律師函向被告為返
    還價金及請求違約賠償之意思表示，該律師函於98年8 月10
    日送達；原告又於98年9月1日委請人禾法律事務所以禾託字
    第098081號函請求被告庚○○、己○○、戊○○、信義房屋
    公司、安信建經公司應返還前揭簽約金、仲介費、本票及違
    約賠償，該律師函於98年9月7日送達；被告庚○○、己○○
    於98年8月3日以基隆愛三路郵局第433號存證信函為請求原
    告繼續履行契約之意思表示，被告庚○○又於98年9月15日
    以基隆愛三路郵局第524號存證信函向原告為請求給付第三
    次款（完稅款），否則將視為違約並沒收已付價金之意思表
    示，被告庚○○另於98年10月9日以基隆愛三路郵局第560號
    存證信函向原告為請求於10月12日前履約，否則為解除契約
    之意思表示等情，有系爭不動產買賣契約書（見本院卷第12
    至17頁）、交款紀錄（見本院卷第18頁）、代辦履約保證委
    任契約書（見本院卷第19頁）、付款支票暨系爭753 萬元本
    票（見本院卷第20頁）、原告98年7月22日臺北北門郵局第
    3649號存證信函暨掛號郵件收件回執（見本院卷第21 至24
    頁）、原告98年7月28日臺北公館郵局第00254號存證信函暨
    掛號郵件收件回執（見本院卷第26至29頁）、原告98年7月
    29日臺北汀州路郵局第155號存證信函暨掛號郵件收件回執
    （見本院卷第30至32頁）、原告98年8月3日臺北北門郵局第
    3874號存證信函暨掛號郵件收件回執（見本院卷第33至39
    頁）、台德法律事務所98年8月6日台字第806號律師函暨掛
    號郵件收件回執（見本院卷第40、41頁）、人禾法律事務所
    98年9月1日禾託字第098081號函暨掛號郵件收件回執（見本
    院卷第42至46頁）、被告庚○○、己○○98年8月3日基隆愛
    三路郵局第433號存證信函（見本院卷第84、85頁）、被告
    庚○○98年9月15日基隆愛三路郵局第524號存證信函（見本
    院卷第86至88頁）及被告庚○○98年10月9日基隆愛三路郵
    局第560號存證信函（見本院卷第89、90頁）等資料附卷足
    憑，復為兩造所不爭執，堪信為真實。
六、原告起訴主張被告庚○○、己○○未依系爭不動產買賣契約
    書第17條第10項之約定，於98年7月22日以前補齊土地建物
    所有權狀正本及印鑑證明予，原告以98年7月22日臺北北門
    郵局第3649號存證信函為解除系爭買賣契約之意思表示，爰
    請求被告庚○○、己○○及安信建經公司應連帶返還簽約款
    107萬及系爭753萬元本票，另依系爭不動產買賣契約書第10
    條第1項第2款之約定，請求被告庚○○、己○○連帶賠償10
    7萬元違約金，又系爭不動產買賣契約書既已合法解除，被
    告信義房屋公司無由收取仲介費，爰請求被告信義房屋公司
    、安信建經公司連帶返還10萬元仲介費予原告，被告信義房
    屋公司之僱用人即被告戊○○以詐術騙取特別服務酬謝金5
    萬元並侵占仲介費尾款7500元，爰依侵權行為法律關係請求
    被告戊○○、信義房屋公司連帶賠償原告5萬7500元等情，
    為被告所否認，並以上詞抗辯，是本件之爭點厥為：(一)系爭
    買賣契約是否業經原告合法解除？原告請求被告庚○○、己○○及安信建經公司應連帶返還簽約款107萬及系爭753萬元
    本票，並請求被告信義房屋公司、安信建經公司連帶返還10
    萬元仲介費予原告，有無理由？(二)原告爰依系爭不動產買賣
    契約書第10條第1項第2款之約定，請求被告庚○○、己○○
    連帶賠償107萬元違約金，有無理由？(三)原告主張被告信義
    房屋公司之僱用人即被告戊○○以詐術騙取特別服務酬謝金
    5萬元並侵占仲介費尾款7500元，爰依侵權行為法律關係請
    求被告戊○○、信義房屋公司連帶賠償原告5萬7500元，有
    無理由？茲分述如下：
  (一)關於系爭買賣契約是否業經原告合法解除？原告請求被告庚○○、己○○及安信建經公司應連帶返還簽約款107萬及系
    爭753萬元本票，並請求被告信義房屋公司、安信建經公司
    連帶返還10萬元仲介費予原告，有無理由？之部分
    1.觀諸系爭不動產買賣契約書第17條第10項：「賣方至遲應
      於民國98年7月22日前補齊土地建物所有權狀正本及印鑑
      證明予信義地政士，以確認買方之代理人為有權代理，未
      能於上述期限完成，買方得向賣方代理人比照合約書第10
      條規範請求損害賠償」、第10條第1項第1、2款：「賣方
      若未依本契約履行各項義務且可歸責時，依下列規定辦理
      ：(一)每逾一日，賣方應按買方已繳買賣價款千分之一計算
      之遲延賠償予買方（自逾期日起至完成給付之日）。(二)經
      買方書面通知期限催告後仍無故不履行時，買方得解除本
      買賣契約，且賣方應將買方已付款項加倍返還予買方，作
      為違約賠償」之約定可知（見本院卷第14、16頁），被告
      庚○○、己○○依約應於98年7月22日以前補齊系爭房地
      之土地建物所有權狀正本及印鑑證明予信義地政士，以確
      認被告庚○○係有權代理，倘被告庚○○、己○○未能於
      98 年7月22日以前補齊上揭文件，原告需先以書面定相當
      之期限催告被告庚○○、己○○履行，倘被告庚○○、己○○經催告後仍無故不為履行，原告即得解除系爭買賣契
      約並向被告庚○○、己○○請求以已付款項一倍計算之違
      約賠償，合先敘明。
    2.被告庚○○、己○○固係遲至98年8月3日始補齊土地建物
      所有權狀正本及印鑑證明等文件，已如前述，惟查，原告
      早於該期限之末日（98年7月22日）即以臺北北門郵局第
      3649號存證信函向被告庚○○、己○○為解除系爭買賣契
      約之意思表示，有原告98年7月22日臺北北門郵局第3649
      號存證信函在卷可憑（見本院卷第21至23頁），斯時被告
      庚○○、己○○提出土地建物所有權狀正本及印鑑證明之
      期限既尚未屆至，則原告徒以被告庚○○、己○○逾期未
      提出上開文件為由而主張解除系爭買賣契約，是否合法，
      容有疑義？況觀諸原告98年7月22日臺北北門郵局第3649
      號存證信函記載「在簽訂合約過程中，賣方並未提供任何
      權狀資料、地價稅單、房屋稅單等相關資料，截止本人發
      出存證信函的22日，本人都沒有看到任何相關資料，也沒
      有看到此標的物的全貌現況，本人主張依據消費者保護法
      ，本人有合理期間審閱全部條款內容，且主張本人並未於
      合約同意放棄審閱期間的權利，故發此信函告知信義房屋
      八德店光復分店經紀人戊○○先生，基於此買賣合約書尚
      在審閱期內，主張解除此合約，請台端於收到此存證信函
      5 日內，主動與本人聯絡相關後續事宜」等內容可悉（見
      本院卷第21至23頁），原告係主張依消費者保護法相關規
      定，於合理審閱期間內解除系爭買賣契約，並請被告戊○○等人於5日內與之聯繫處理後續相關事宜，並未向被告
      庚○○、己○○為定相當期間提出土地建物所有權狀正本
      及印鑑證明之催告通知，即為主張解除系爭買賣契約之意
      思表示，顯與系爭不動產買賣契約書第17條第10項、第10
      條第1項第2款之約定不符（見本院卷第14、16頁），是認
      原告於原告98年7月22日臺北北門郵局第3649號存證信函
      所為解除系爭買賣契約之意思表示並不合法，自不生解除
      之效力。
    3.再按「民法第二百五十五條所謂依契約之性質，非於一定
      時期為給付不能達其契約之目的者，係指就契約本身，自
      客觀上觀察，即可認識非於一定時期為給付，不能達其契
      約目的之情形而言。又所謂依當事人之意思表示，非於一
      定時期為給付，不能達其契約之目的者，必須契約當事人
      間有嚴守履行期間之合意，並對此期間之重要（契約之目
      的所在）有所認識，始足當之。」、「民法第二百五十五
      條規定：依當事人之意思表示，非於一定時期為給付，不
      能達其契約之目的，而契約當事人之一方不按照時期給付
      者，他方當事人得不為催告解除契約，係指當事人之意思
      表示非僅在確定履行期日，而且表明非於約定期日履行，
      不足以達契約之目的，亦即於雙方約定之期日行契約，債
      權人紿可獲得契約所定特殊利益，依契約意旨已有明確之
      表示者，始足當之」，有最高法院84年度台上字第1235
      號、79年度台上字第1762號判決可資參照。原告雖主張其
      得依民法第255條之規定，不經催告而以98年7月22日臺北
      北門郵局第3649號存證信函向被告被告庚○○、己○○為
      解除系爭買賣契約之意思表示云云。惟查，系爭不動產買
      賣契約書第17條第10項有關被告被告庚○○、己○○應於
      98年7月22日以前提出系爭房地土地建物所有權狀正本及
      印鑑證明之約定，係因系爭房地為被告庚○○、己○○所
      共有，系爭不動產買賣契約書係由被告庚○○以被告己○○代理人之身分簽署，為確認被告庚○○之代理權限，故
      約定被告庚○○、己○○應於98年7月22日以前提出土地
      建物所有權狀正本及印鑑證明等情，業據證人辛○○於本
      院99年4月29日言詞辯論中證述屬實（見本院卷第202、20
      3頁），是就上揭約定本身，自客觀上觀察，並無即可認
      識非於一定時期為給付，即不能達其契約目的之情形，且
      依兩造於系爭不動產買賣契約書第17條第10項、第10條第
      1項第1、2款之約定內容可知，倘被告庚○○、己○○未
      能於98年7月22日以前補齊上揭文件，原告需先以書面定
      相當之期限催告被告庚○○、己○○履行，原告需於被告
      庚○○、己○○經催告後仍無故不為履行，始得解除系爭
      買賣契約並請求以已付款項一倍計算之違約賠償，是系爭
      不動產買賣契約書之當事人顯無非於一定時期為給付，不
      能達其契約之目的之認識，亦欠缺嚴守履行期間之合意，
      況原告於被告庚○○、己○○提出土地建物所有權狀正本
      及印鑑證明期限之末日即98年7月22日，即先行向被告庚○○、己○○為解除契約之意思表示，亦與上揭規定之程
      序有違，從而原告主張依其得民法第255條之約定，解除
      系爭賣賣契約，要難採信。
    4.綜上，系爭買賣契約既未經原告合法解除，則原告請求被
      告庚○○、己○○及安信建經公司應連帶返還簽約款107
      萬及系爭753萬元本票，並請求被告信義房屋公司、安信
      建經公司連帶返還10萬元仲介費予原告，均無理由，不能
      准許。
  (二)關於原告爰依系爭不動產買賣契約書第10條第1項第2款之約
    定，請求被告庚○○、己○○連帶賠償107萬元違約金，有
    無理由？之部分
    1.依系爭不動產買賣契約書第17條第10項、第10條第1項第1
      、2款之約定，被告庚○○、己○○依約應於98年7月22日
      以前補齊系爭房地之土地建物所有權狀正本及印鑑證明予
      信義地政士，以確認被告庚○○係有權代理，倘被告庚○○、己○○未能於98年7月22日以前補齊上揭文件，原告
      需先以書面定相當之期限催告被告庚○○、己○○履行，
      倘被告庚○○、己○○經催告後仍無故不為履行，原告即
      得解除系爭買賣契約並向被告庚○○、己○○請求以已付
      款項一倍計算之違約賠償；本件被告庚○○、己○○固係
      遲至98年8月3日始補齊土地建物所有權狀正本及印鑑證明
      等文件，惟原告早於該期限之末日即98年7月22日即以臺
      北北門郵局第3649號存證信函向被告庚○○、己○○為解
      除系爭買賣契約之意思表示，已如前述，原告既於被告庚○○、己○○提出土地建物所有權狀正本及印鑑證明之期
      限屆至前，即以臺北北門郵局第3649號存證信函向被告庚○○、己○○為解系爭買賣契約之意思表示，且未於上揭
      存證信函內向被告庚○○、己○○為定相當期間提出土地
      建物所有權狀正本及印鑑證明之催告意思表示，核與系爭
      不動產買賣契約書第17條第10項、第10條第1項第2款之約
      定不符（見本院卷第14、16頁），準此，原告並不得請求
      被告庚○○、己○○連帶賠償107萬元違約金。
    2.綜上，原告依系爭不動產買賣契約書第10條第1項第2款之
      約定，請求被告庚○○、己○○連帶賠償107萬元違約金
      ，核無理由，不能准許。
  (三)關於原告主張被告信義房屋公司之僱用人即被告戊○○以詐
    術騙取特別服務酬謝金5萬元並侵占仲介費尾款7500元，爰
    依侵權行為法律關係請求被告戊○○、信義房屋公司連帶賠
    償原告5萬7500元，有無理由？之部分
    1.按「當事人主張有利於己之事實者，就其事實有舉證之責
      任，民事訴訟法第277條前段定有明文，主張法律關係存
      在之當事人，應就該法律關係發生所須具備之特別要件，
      負舉證之責任，至於他造主張有利於己之事實（變更或消
      滅之特別要件），則應由他造舉證證明（最高法院48年台
      上字第887 號判例參照）。是應由主張權利者，先負舉證
      之責，若不能舉證，以證實自己主張之事實為真實，則對
      造就其抗辯事實即令不能舉證，或其所舉證據尚有疵累，
      亦應駁回。而「就侵權行為言，被害人應就行為人因故意
      或過失，不法侵害其權利之事實負舉證責任，此與債務不
      履行以由債務人證明免責事由者，有所不同。」，有最高
      法院70年台上2550號判決可參，從而本件原告應就其受被
      告信義房屋公司之僱用人即被告戊○○以詐術騙取特別服
      務酬謝金5萬元並侵占仲介費尾款7500元之事實，負舉證
      責任，合先敘明。
    2.本件原告就其主張係受被告信義房屋公司之僱用人即被告
      戊○○以詐術騙取特別服務酬謝金5萬元之部分，無非係
      以被告戊○○向伊鼓吹謂系爭房屋共隔6間套房，已有5戶
      出租，月入高達5萬元以上，僅需自備款3成，保證銀行貸
      款7成，伊於被告戊○○欺罔唬弄下，於短短半日期間且
      未帶同實際前往看屋之情況下，簽訂系爭買賣契約，並簽
      約完成後交付特別服務酬謝金5萬元予被告戊○○為其主
      要論據。然查，原告就其主張受被告戊○○詐騙之部分，
      未能提出任何證據以實其說，且衡以臺北市區房地產交易
      蓬勃、競爭激烈之現況，不動產投資人於取得相當購屋資
      訊後，為爭取競爭時效，經考量自身財務、資金狀況並初
      步結算相當獲利後，於未實際觀看房屋現況之情形下，即
      付訂簽約，比比皆是，原告既係具有相當智識經驗之成年
      人，應係於充分考量其自身需求、資金狀況、投資報酬率
      等因素後始為決定購買系爭房地並贈與特別服務酬謝金5
      萬元予被告戊○○，縱其主張並無實際前往觀察房屋現況
      一節屬實，亦不能據此推論其係受被告戊○○詐騙而交付
      特別服務酬謝金5萬元，另原告交付予被告戊○○之仲介
      費尾款7500元，業經被告戊○○轉交予被告信義房屋公司
      ，業據被告信義房屋公司自認屬實（見本院卷第203頁反
      面），從而被告戊○○就該部分，亦無原告所指侵吞仲介
      費之行為，原告復無法提出其他證據證明被告戊○○以詐
      術騙取特別服務酬謝金5萬元並侵占仲介費尾款7500元，
      則其依侵權行為法律關係請求被告戊○○、信義房屋公司
      連帶賠償原告5萬7500元，即無理由，不能准許。
七、綜上所述，原告請求被告庚○○、己○○及安信建經公司應
    連帶給付107萬元，並自98年11月4日起至清償日止，按週年
    利率5%計算之利息，被告庚○○、己○○應連帶給付107萬
    元，並自98年11月4日起至清償日止，按週年利率5%計算之
    利息，被告信義房屋公司、安信建經公司應連帶給付10萬元
    ，並自98年11月4日起至清償日止，按週年利率5%計算之利
    息，被告戊○○、信義房屋公司應連帶給付5萬7500元，並
    自98年11月4日起至清償日止，按週年利率5%計算利息，被
    告庚○○、己○○及安信建經公司應連帶返還原告於98年7
    月20日簽發系爭753萬元本票，均無理由，應予駁回。而原
    告既受敗訴判決，其假執行之聲請即失所附麗，不應准許。
八、兩造其餘之攻擊防禦方法及證據資料，經本院斟酌後，認為
    均不足以影響本判決之結果，自無一一詳予論述之必要，兩
    造所提證據調查之聲請，因本件事證已臻明確，亦無調查之
    必要，均附此敘明。
九、據上論結，本件原告之訴為無理由，依民事訴訟法第78條，
    判決如主文。
中    華    民    國    99    年    5     月    21    日
                  民事第二庭    法  官  李家慧
以上正本係照原本作成。
如對本判決上訴，須於判決送達後20日內向本院提出上訴狀。
中    華    民    國    99    年    5     月    21    日
                                書記官  康翠真

司法院資訊處製作；財團法人民間司法改革基金會備份。
